最高法院刑事判決　　　　　　九十四年度台上字第七０九０號
　　上　訴　人　甲○○
　　　　　　　　乙○○
　　　　　　　　丙○○
　　　　　　　　　　　　樓
　　上列　二人
　　共　　　同
　　選任辯護人　許進德律師
上列上訴人等因偽造文書等罪案件，不服台灣高等法院中華民國
九十四年三月三十日第二審判決（九十二年度上訴字第九一０號
，起訴案號：台灣台北地方法院檢察署八十九年度偵緝字第五七
九、一００四、一００五、一００六、一００七、一００八、一
００九、一０一０、一０一一、一０一二、一０一三、一０一四
號，八十九年度偵字第一八四五六、一八四五七、一八四五八、
一八四五九、一八四六０、一八四六三號），提起上訴，本院判
決如下：
    主  文
原判決關於甲○○、乙○○、丙○○共同連續行使偽造私文書部
分撤銷，發回台灣高等法院。
其他上訴駁回。
    理  由
一、發回部分（即上訴人甲○○、乙○○、丙○○共同連續行使
偽造私文書部分）：
本件原判決撤銷第一審關於上訴人甲○○、乙○○、丙○○（下
稱上訴人等三人）共同連續行使偽造私文書，足以生損害於他人
部分之不當科刑判決，就此部分改判仍依牽連犯從一重各論處上
訴人等三人共同連續行使偽造私文書，足以生損害於他人罪刑，
固非無見。
惟查：(一)、有罪之判決書，應將法院依職權認定與論罪科刑有關
之事項，翔實記載於事實欄，始足以判斷其適用法令之當否。而
所認定之事實尤須於理由內逐一說明其憑以認定之證據，使事實
認定與理由說明兩相一致，方稱適法。原判決事實欄僅認定：「
甲○○由於操作股票失利，損失慘重、入不敷出，竟起意詐欺邱
仁生、石切軍股款為己用。自民國八十六年間起，夥同其妻乙○
○，趁前往甘賴榮玉位於台北市○○○路○段十二巷十四號之公
司辦理交割，而（甘賴榮玉）疏於注意之際，夾帶非供交割邱、
石二人股款所用之世華銀行（即原世華聯合商業銀行，下仍稱世
華銀行）取款憑條，先後多次盜用邱仁生、石切軍二人之印鑑章
而蓋用邱仁生、石切軍之印文於取款憑條上，而連續偽造邱、石
二人名義之世華銀行取款憑條多紙，再自行或由其妻乙○○持向
世華銀行提領邱仁生、石切軍帳戶內之資金而行使之，均使世華
銀行行員陷於錯誤，而如數交付偽造取款條上所載之金額與甲○
○或乙○○，總計達約新台幣四億四千萬餘元……又意圖為自己
不法之利益，違背其任務，於上址多次盜賣邱仁生、石切軍證券
集保存摺內之股票，所得股款供己花用，致生損害於邱、石二人
之財產。渠等為避免邱仁生、石切軍二人或其代理人張遠捷、甘
賴榮玉、甘錦地察覺，甲○○於八十七年二月間，即假借證券集
中保管存摺登滿，須換摺為由，取回邱、石二人原存摺，並從環
球證券城中分公司（即環球證券股份有限公司城中分公司，下仍
稱環球證券城中分公司）取得庫存之空白證券存摺簿，於首頁反
面，蓋用前於不詳時、地委託不知情刻印店人員偽造之『環球證
券股份有限公司城中分公司集保專用章』橢圓戳章，底頁磁條則
以銷磁磁條代之，一方面使邱、石二人或其代理人相信該存摺為
證券交易紀錄之真實憑證，另一方面使邱、石二人或其代理人無
從自行透過證券集保存摺自動登簿機隨時登簿核對甲○○進出買
賣股票之種類及張數，而必須交給環球證券城中分公司甲○○所
安排與之有犯意聯絡之櫃檯員丙○○登簿，甲○○於取得丙○○
所轉交之邱、石二人存摺後，明知其實際上僅係環球證券城中分
公司之客戶，並非營業員，無權登載證券存摺，竟在該分公司貴
賓室內，以電腦及印表機，連續於邱仁生、石切軍之證券集保存
摺上偽造交易紀錄……偽造完成後，再交付邱仁生、石切軍或其
代理人……而丙○○明知上開交易紀錄並不存在或並不確實……
竟受甲○○指示，利用擔任櫃檯員，客戶委請登簿確認之機會，
不循正常作業程序登錄、刷摺，而將邱仁生、石切軍等人之證券
存摺逕交付甲○○偽造；並為替甲○○遮掩，取信邱仁生等人，
在邱仁生所有存摺第七頁，以原子筆描繪列印不清楚之『870827
美亞鋼管餘額登摺1,496,000 』……等交易紀錄，並於該頁蓋用
櫃檯員專用章四次，使邱、石二人誤以為甲○○確有依約存入所
購股票，不疑有他，陷於錯誤，繼續交付資金委託甲○○操作股
票」等情（見原判決第六頁第九列至第七頁第二十七列），但對
甲○○、乙○○究竟每次係於何時地偽造邱仁生、石切軍名義之
世華銀行取款憑條？偽造幾次？每次偽造取款憑條之金額若干？
各於何時由何人持向世華銀行詐領款項？又甲○○係於何時、共
幾次各違背任務盜賣多少數量之邱仁生、石切軍股票？再上訴人
等三人共同偽造邱仁生、石切軍之證券集保存摺交易紀錄，使邱
仁生、石切軍陷於錯誤後，邱、石二人各於何時地交付多少資金
予甲○○，俾委託甲○○操作股票？等攸關上訴人等三人偽造及
行使偽造私文書、詐欺取財暨甲○○背信等犯行之犯罪時地、情
節及是否成立連續犯之事項，均未明確認定、詳細記載，本院已
無從判斷其適用法令當否。再依原判決所認定之前開事實，丙○
○僅有於八十七年二月間與甲○○、乙○○共同偽造邱仁生、石
切軍在證券集保存摺上之交易紀錄，使邱仁生、石切軍陷於錯誤
，而繼續交付資金委託甲○○操作股票之犯行，其並無與甲○○
、乙○○共同趁甘賴榮玉疏於注意之際，盜用邱仁生、石切軍之
印鑑章於世華銀行之取款憑條上，持以冒用邱仁生、石切軍名義
向世華銀行詐領資金之行為，然原判決理由卻認丙○○就上開二
項偽造、行使偽造私文書及詐欺取財犯行，均與甲○○、乙○○
有犯意聯絡及行為分擔，為共同正犯（見原判決第二十四頁第十
一列至第十四列），事實之記載與理由之敘述，並不一致，亦有
判決理由矛盾之違誤。(二)、原判決認定甲○○、乙○○有前開偽
造邱仁生、石切軍名義之世華銀行取款憑條，並持以向世華銀行
詐領邱仁生、石切軍在該銀行帳戶內資金之犯行，係以甲○○於
偵查及第一審供陳其至甘賴榮玉家辦股票交割手續時，有時會趁
甘賴榮玉不注意之際，盜用邱仁生、石切軍之印鑑章於其事先書
妥之世華銀行取款憑條上，然後持以向世華銀行詐領存款，為其
憑據（見原判決第十四頁第二十四列至第十五頁第十八列）。但
甲○○於原審已翻異改稱：邱仁生、石切軍之印章均由甘賴榮玉
保管，本件邱仁生、石切軍名義之世華銀行取款憑條，皆係由甘
賴榮玉在上面蓋章，伊並未夾帶盜蓋等語（見原審卷第二宗第一
一六頁、第二五六頁）。而依卷內資料所載，證人甘賴榮玉於第
一審亦已證陳：「（印章及銀行存摺及集保存摺由誰保管？）因
為邱仁生大部分的時間在大陸，所以在大陸的時候就由我保管，
我出國的時候交給我兒子保管，我兒子叫甘錦地……」、「（石
切軍的印鑑章及存摺有無放在你那邊？）沒有。因我家裡離公司
比較近，所以會叫我去，石切軍的兒子會委託我去蓋章，蓋股票
的交割單，或交割要錢的銀行取款條，我的部分及邱仁生的部分
，大部分是我蓋的，有時候是邱仁生，有時候會委託石切軍的兒
子蓋」、「（你有無授權甲○○自己蓋章？）從來沒有。章都是
我自己或我委託的人蓋的，我從來沒有讓他們自己蓋」等語（見
第一審卷第一宗第二二九頁、第二三０頁、第二三二頁），倘其
所證無訛，則其於保管或持有邱仁生、石切軍之印章時，既未曾
將該二人之印章交甲○○自行蓋用，甲○○又如何趁機將之盜用
在其夾帶之世華銀行取款憑條上？故甲○○前開於偵查及第一審
之供述是否真實？即值進一步研求；又原判決依憑甲○○於偵查
中供陳其妻乙○○為其書寫匯款單及收入傳票，且該等匯款單、
收入傳票上確係乙○○之字跡云云，援引為說明乙○○有與甲○
○共犯偽造邱仁生、石切軍之世華銀行取款憑條及存摺存款紀錄
，並持以詐取邱仁生、石切軍資金犯行之部分理由（見原判決第
十七頁第一列至第十八列）。但依卷附資料所示，甲○○、乙○
○於第一審或原審已同否認上開匯款單及收入傳票係乙○○所書
寫（見第一審卷第二宗第三十六頁、第三宗第二十三頁、第三十
三頁；原審卷第一宗第二二七頁），證人高淑玲亦結證稱：「甲
○○以前是我老闆」、「（甲○○交代你的業務範圍？）幫忙跑
腿、寫取款條」、「（《提示偵字第二四五三０號卷第二五四至
二八六頁予證人》取款條是否你的筆跡？）是」、「（第二五五
頁的收入傳票是否你的筆跡？《提示》）是」、「（第二七四頁
的匯出匯款憑條是否也是你的筆跡？《提示》）是」、「（《提
示第二七四頁》你剛才有提到都是甲○○指示你，匯款人乙○○
也是甲○○所指示你寫的？）是」等語（見原審卷第一宗第三二
六頁至第三三０頁），已證明上述收入傳票、匯款單及取款憑條
係其書寫，且經以目視方式比對前開卷附世華銀行之收入傳票影
本，甲○○於偵查時指陳附記：「我太太所寫」字樣之收入傳票
、匯出匯款回條，其上字跡與其餘收入傳票、匯出匯款回條上之
字跡，其運筆結構似無不同（見偵字第二四五三０號卷第二五五
頁、第二六０頁、第二六三頁、第二六六頁、第二六八頁、第二
七三頁、第二七四頁），則甲○○前開於偵查中之自白是否屬實
？亦不能無疑。實情為何？為明真相，且此與上訴人等三人之利
益均有重大關係，自應詳予查明。原審就上揭疑義未根究明白，
亦未依乙○○之選任辯護人所請（見第一審卷第二宗第三十六頁
），將上開世華銀行之取款憑條等資料送請有關機關鑑定字跡，
並於理由內為必要之敘述，遽行判決，自嫌速斷而難昭折服。以
上，或為上訴人等三人上訴意旨所指摘，或係本院得依職權調查
之事項，應認原判決關於上訴人等三人共同連續行使偽造私文書
部分有撤銷發回更審之原因。原判決認上訴人等三人牽連犯背信
或詐欺取財等罪部分，基於審判不可分原則，併予發回。
二、上訴駁回部分（即上訴人甲○○業務上侵占、偽造印章及上
訴人等三人共同詐欺得利部分）：
按刑事訴訟法第三百七十六條所列各罪之案件，經第二審判決者
，不得上訴於第三審法院，為該法條所明定。本件上訴人甲○○
業務上侵占、偽造印章及上訴人等三人共同詐欺得利部分，原審
係分別依刑法第三百三十六條第二項、第二百十七條第一項及第
三百三十九條第二項之規定論處罪刑，核分屬刑事訴訟法第三百
七十六條第一款、第三款、第四款之案件。依首開說明，既經第
二審判決，自不得上訴於第三審法院。上訴人等三人猶提起上訴
，顯為法所不許，應予駁回。
據上論結，應依刑事訴訟法第三百九十七條、第四百零一條、第
三百九十五條前段，判決如主文。
中　　華　　民　　國　九十四　年　 十二 　月　 十五 　日
                      最高法院刑事第十一庭
                          審判長法官  謝　俊　雄
                                法官  陳　世　雄
                                法官  魏　新　和
                                法官  吳　信　銘
                                法官  徐　文　亮
      本件正本證明與原本無異
                                      書  記  官
中　　華　　民　　國　九十四　年　 十二 　月　 二十　 日
                                                      Ｑ
